臺灣高雄地方法院民事裁定　　　　　 99年度司養聲字第406號
聲　請　人　黃大容
上聲請人聲請終止收養關係事件，本院裁定如下：
    主  文
聲請駁回。
程序費用新臺幣壹仟元由聲請人負擔。
    理  由
一、本件聲請意旨略以：聲請人黃大容為養父黃公亮（男，民國
    ○ 年○○月○○日生，身分證統一編號：Ｚ000000000號）與養母
    陳艷蘭（女，9 年10月22日生，身分證統一編號：Ｚ0000000
    00號）共同收養之養子，而養父黃公亮於95年5 月17日死亡
    ，養母陳艷蘭於97年11月6 日死亡，聲請人之生母陳丁金花
    已年屆80歲，希冀可終止收養回復本姓，陪伴生母人生最後
    一段旅程，為此，狀請鈞院許可終止聲請人黃大容與養父黃
    公亮、養母陳艷蘭間之收養關係等語。
二、按在養父母死亡後，於民國96年5 月25日修正公佈施行前之
    民法第1080條第5 項規定僅限於養子女不能維持生活而無謀
    生能力時，始得聲請法院許可終止收養，失之過嚴，是為保
    護養子女之利益，應使其有聲請法院許可終止收養之機會（
    見該修正條文之立法理由），故於修正後民法第1080條之1
    第1 項、第4 項分別明定：「養父母死亡後，養子女得聲請
    法院許可終止收養；法院認終止收養顯失公平者，得不許可
    之。」。又按養父母死亡時，養父母與養子女間之親子關係
    固已消滅，然二者間之收養關係並未當然解消，是我國法定
    有死後終止收養之制度，其目的在於解消養子女與死亡養父
    母之親屬間之法定血親關係，同時為圖回復其本姓及回復其
    與本生父母之法律關係。換言之，在法院依法裁定收養終止
    之前，收養人與被收養人間之收養關係仍持續中，是本件即
    無適用舊法關於終止收養要件之餘地，而應逕依修正後民法
    親屬編之規定予以審酌，合先敘明。
三、經查：
  (一)聲請人主張首開之事實，固據其提出養父黃公亮及養母陳艷
    蘭之死亡除戶謄本、聲請人之戶籍謄本1 份為證，且經聲請
    人到庭陳明：「因為我的生母還在，所以我希望在生母有生
    之年可以回復與生母的名義，之前是因為我表妹因癌症過世
    ，我養父母希望可以有人送終，所以我才被收養。」、「（
    問：是否有繼承養父母的遺產？）（庭呈土地登記謄本）我
    有繼承遺產。」等語明確（見本院100 年1 月7 日非訟事件
    筆錄）；惟經本院依職權調閱本院93年度養聲字第321 號養
    父黃大容、養母陳艷蘭共同收養被收養人即本件聲請人黃大
    容之收養子女事件，查悉黃大容於93年11月19日到庭陳述：
    「因為收養人陳艷蘭是我的堂姑媽，因為他們八十多歲沒有
    人照顧，而我在高雄工作，就可以順便照顧他們，因為我有
    三個兄弟，可以照顧父母，而且我父母親也有同意我出養給
    收養人。其實我父親主動提起要我出養，因為我父親與收養
    人感情很好，看見他們無人照顧，所以建議我出養，而且我
    也願意。」等語，及被收養人黃大容之生父陳銳及生母陳丁
    金花亦於93年11月3 日出具同意書1 紙，載明：「一、本人
    有三子一女，長子陳大勝、次子陳大善、三子陳大容（即本
    件聲請人黃大容）、一女陳家珍（已出嫁），附上陳大勝、
    陳大善戶籍謄本各壹份，本人有生之年已由長子陳大勝、次
    子陳大善負責一切生活照顧，絕無問題。二、本人願將三子
    陳大容（民國○○年○ 月○ 日出生，出生地桃園縣）給堂姐夫
    黃公亮、堂姐陳艷蘭為養子，以繼其後。」
  (二)本院審酌：收養或出養子女，為創設或終止親子關係之法律
    行為，同屬身分之得喪變更，子女一旦出養，即創設新的親
    子關係，與本生父母之權利義務完全停止，僅存有天然血親
    關係而已。至於親權之行使及對子女保護、教養之權利義務
    關係，均僅發生於養父母、子女間，本生父母無權任意干涉
    ，故收養行為對親子關係及收養家庭之改變甚鉅。本件被收
    養人黃大容既已被收養，即與本生父母之權利義務完全終止
    ，僅與養父母間發生親子間權利義務關係，復參以上述，養
    父黃公亮與養母陳艷蘭前於共同收養本件聲請人黃大容時，
    業經本人黃大容之同意，其本生父母亦已考量尚另有二子可
    照顧終老，而希冀出養，讓養父黃公亮及養母陳艷蘭有子可
    繼承其後，又被收養人黃大容已繼承其養父母所遺留之遺產
    等一切情狀，認本件聲請人黃大容聲請終止收養，對養父黃
    公亮及養母陳艷蘭顯失公平，依上開法律規定，聲請人之聲
    請，於法即有未合，應予駁回。
四、依非訟事件法第21條第1 項前段、第24條第1 項，裁定如主
    文。
五、如不服本裁定，應於裁定送達後10日之不變期間內，向本院
    提出抗告狀，並繳納抗告費1,000 元。
中    華    民    國    100    年    1    月    21    日
                  家事法庭  司法事務官  任士慧